臺灣屏東地方法院民事判決　九十三年度訴字第一三○號
　　原　　　告　辛○○
　　訴訟代理人　庚○○
　　被　　　告　壬○○
　　　　　　　　丙○○
　　　　　　　　乙○○
　　　　　　　　甲○○
　　右　一　人
　　訴訟代理人　甘添盛
　　被　　　告即蔡順天之承受.
　　　　　　　　己○○
　　　　　　　　戊○○
　　兼　右二人
　　共　　　同
　　訴訟代理人　丁　○
當事人間請求分割共有物事件，本院於民國九十三年十月二十七日言詞辯論終結，判
決如下：
    主      文
兩造共有坐落屏東縣林邊鄉○○○段五五○地號、地目旱、面積三九九一平方公尺土
地，應依下列方法分割：如附圖所示編號Ａ、面積九九八平方公尺土地分歸被告甲○○取得；編號Ｂ、面積一九五二平方公尺土地分歸原告辛○○取得；編號Ｃ、面積三
○五平方公尺土地分歸被告丙○○取得；編號Ｄ、面積二四九平方公尺土地分歸被告
壬○○取得；編號Ｅ、面積一二五平方公尺土地分歸被告乙○○取得；編號Ｆ、面積
一二○平方公尺土地分歸被告丁○取得；編號Ｇ面積一二一平方公尺土地分歸被告己○○取得；編號Ｈ面積一二一平方公尺土地分歸被告戊○○取得。
被告丙○○應給付原告新台幣陸萬陸仟元；被告丁○新台幣陸仟元；被告己○○新台
幣陸仟元；被告戊○○新台幣陸仟元。
訴訟費用由被告甲○○負擔四分之一，丙○○、壬○○各負擔十六分之一，乙○○、
丁○、己○○、戊○○各負擔三十二分之一，餘由原告辛○○負擔。
    事實及理由
一、本件被告甲○○、丙○○均未於最後言詞辯論期日到場，核無民事訴訟法第三百
    八十六條各款所列情形，爰依原告之聲請，由其一造辯論而為判決。
二、被告蔡順天於訴訟中之民國九十三年二月十四日死亡，其應有部分移轉登記為繼
    承人丁○、己○○及戊○○等三人所有，並由其等具狀聲明承受訴訟，核無不合
    ，應予准許。
三、原告主張：坐落屏東縣林邊鄉○○○段五五○地號、地目旱、面積三九九一平方
    公尺土地（下稱系爭土地）為兩造共有，應有部分原告二分之一，被告甲○○四
    分之一，被告壬○○、丙○○各十六分之一，被告乙○○、丁○、己○○、戊○○各三十二分之一。兩造就上開土地並無不分割之約定，依其使用目的亦無不能
    分割之情形，惟無法協議分割，爰求為判決分割。
四、被告甲○○則以：希望按應有部分換算之面積分得足額面積；被告丙○○、乙○○、丁○、己○○、戊○○則以：希望按現況分割，分割後能保留現在居住之房
    屋；被告壬○○則以：希望按現況分割，分割後所得面積與應有部分換算之面積
    相符，至酌留原告房屋通路之寬度，應以乙○○房屋外緣至伊所有養殖池竹籬笆
    之邊緣為止，而非至伊所有養殖池外緣為止，竹籬笆以內土地上藍色鐵皮建物內
    有挖井裝設馬達抽水供養殖池使用等語。另被告均同意分割後面積如有增減，願
    按系爭土地公告現值每平方公尺新台幣（下同）一千五百元互相補償。
五、按除因物之使用目的不能分割或契約定有不分割期限者，共有人得隨時請求分割
    共有物，此觀民法第八百二十三條第一項之規定自明。次按每宗耕地分割後每人
    所有面積未達零點二五公頃者，不得分割，但農業發展條例八十九年一月四日修
    正施行後所繼承之耕地，得分割為單獨所有；八十九年一月四日修正前之共有耕
    地，得分割為單獨所有，農業發展條例第十六條第一項但書第三款、第四款定有
    明文。查兩造共有之系爭土地，地目旱、使用分區為一般農業區、使用地類別為
    農牧用地，係屬耕地。其共有人中，被告丁○、己○○、戊○○之應有部分各三
    十二分之一，其等係於八十九年一月四日後因繼承取得各自應有部分，另原告辛○○應有部分二分之一，被告甲○○應有部分四分之一，被告壬○○、丙○○應
    有部分各十六分之一，被告乙○○應有部分三十二分之一，其等則均係於八十九
    年一月四日前即取得各自應有部分而共有系爭土地，有土地登記謄本附卷可稽，
    與前開規定相符，是系爭土地之分割不受到分割後每人所有面積未達零點二五公
    頃不得分割之限制。又兩造就上開土地並無不分割之約定，復無法協議分割等情
    ，為被告所不爭執，原告訴請分割系爭土地，自應准許。
六、按請求共有物之分割，應由法院依民法第八百二十四條命為適當之分配，不受當
    事人主張之拘束。又分割共有物時法院應參酌當事人之聲明、共有物之性質、經
    濟效用及全體共有人之利益等公平決之。又分割共有物固不受分管契約之拘束，
    惟盡量依各共有人使用現狀定分割方法，以維持現狀，減少共有人所受損害，當
    不失為裁判分割斟酌之一種原則。經查：
  (一)系爭土地如附圖所示編號Ｃ部分土地上有被告丙○○所有加強磚造二層樓房，現
    供其女婿楊平恩居住使用，甚為堅固；編號Ｄ部分土地上有被告壬○○搭建之養
    殖池，該養殖池南側有被告以竹籬笆圍起之土地，地上有藍色鐵皮建物一間；編
    號Ｅ部分土地上有被告乙○○之鐵皮屋頂平房一間，現供其居住使用；編號Ｆ、
    Ｇ、Ｈ部分土地上有已故蔡順天遺留之加強磚造二層樓房一棟，現供其繼承人即
    被告丁○、己○○、戊○○等居住使用；上開建物均面臨裕後路可供通行；編號
    Ａ部分土地係空地，現由被告甲○○占有使用；編號Ｂ部分土地東南隅鄰近編號
    Ａ部分之土地上，有原告所有之加強磚造二層樓房一棟，相當新穎，現供原告居
    尺，原告係利用編號Ｂ部分其餘空地連接至裕後路對外通行等情，業據本院會同
    屏東縣東港地政事務所至現場勘測屬實，製有勘驗筆錄、複丈成果圖及現場照片
    附卷可稽。本院審酌各該共有人占用之位置、目的，且兩造就原告主張分割後各
    共有人取得之位置並無爭執，為使各共有人於分割後利用土地獲得最大效用，並
    保留上開建物及養殖池等，以達充分利用之目的，自應盡可能依現有使用狀況而
    為分割，並調整使之與其應有部分換算所得面積相近，以符合兩造之利益。
  (二)至原告因連接至裕後路之通路路寬問題，被告壬○○雖辯稱應自乙○○所有鐵皮
    平房外緣至其所有養殖池竹籬笆之邊緣為止云云，惟查，依原告主張之寬度即自
    被告乙○○鐵皮平房外緣（編號Ｅ北側）起至被告壬○○養殖池外緣（編號Ｄ南
    側）止，約為四點二公尺（如附圖）；依被告壬○○主張之寬度即自被告乙○○
    鐵皮平房外緣起至被告壬○○搭設之竹籬笆外緣止，僅約三公尺（參見本院卷第
    九六頁）；而原告位於如附圖所示編號Ｂ土地上之房屋係加強磚造二層樓房，建
    號林邊鄉○○○段一八四號，門牌號碼屏東縣林邊鄉○○路四之八號，有建物登
    記謄本一件附卷可稽，係合法農舍，且現供原告居住使用，亦相當新穎等情，如
    前所述，是其對外通路自應酌留相當寬度以利車輛通行，並於緊急情況時，能使
    消防車、救護車等較大型機具車輛順利進入救災。參酌現在消防車全寬約二點五
    公尺，全長約九點五公尺，且供救助五層以下建築物消防車輛通行之道路或通路
    ，至少應保持三點五公尺以上之淨寬，五層以下建築物，消防車輛救災活動所需
    空間淨寬度為四點一公尺，此有內政部營建署九十二年十二月十二日台內營字第
    ○九二○○九○六六六號函可參（本院卷第一八一至一八三頁），是本件系爭通
    路自應保留至少三點五公尺之寬度，以利救災活動。況被告壬○○自陳竹籬笆內
    之藍色鐵皮建物內有水井及抽水馬達，然並未向縣政府申請水權（本院卷第一六
    五頁）等語，是該水井及抽水馬達自無於分割後保留之必要。準此，應認原告為
    連接至裕後路之通路路寬，應以被告乙○○鐵皮平房外緣（編號Ｅ北側）起至被
    告壬○○養殖池外緣（編號Ｄ南側）止之寬度為適當。從而，考量系爭土地利用
    之經濟價值、各共有人之意願及使用狀況，爰判決如主文第一項所示。
七、按以原物為分配時，如共有人中，有不能按其應有部分受分配者，得以金錢補償
    之，民法第八百二十四條第三項定有明文。本件土地依前述方法分割後，被告丙○○受分配之面積因而增加五十六平方公尺，原告因而減少四十四平方公尺，被
    告丁○、己○○、戊○○因而各減少四平方公尺，其餘被告則無增減情形。兩造
    就補償方式均同意依公告土地現值計算（見本院卷第七二頁、第一○八頁），而
    系爭土地公告現值為每平方公尺一千五百元，有土地登記謄本附卷可參（見本院
    卷第一二四頁），依此計算兩造間相互補償結果，爰判決如主文第二項所示。
八、據上論結，本件原告之訴為有理由，依民事訴訟法第三百八十五條第一項前段、
    第七十八條、第八十條之一、第八十五條第一項但書，判決如主文。
中　　　華　　　民　　　國　　九十三　　年　　　十　　　月　　二十九　　日
                                    臺灣屏東地方法院民事第二庭
                                        審判長法官　阮世賢
                                        法　　　官　陳松檀
                                        法　　　官　楊中琪
正本係照原本作成。
如不服本判決，應於送達後廿日內向本院提出上訴狀。
                                        法院書記官　蔡進吉
中　　　華　　　民　　　國　　九十三　　年　　　十　　　月　　二十九　　日
